臺灣高等法院刑事判決　　　　　　 95年度上更(二)字第762號
上　訴　人
即　被　告　甲○○
上列上訴人因違反廢棄物清理法案件，不服臺灣桃園地方法院90
年度訴字第175號，中華民國90年3月15日第一審判決（起訴案號
：臺灣桃園地方法院檢察署89年度偵字第13622 號），提起上訴
，判決後，經最高法院第二次發回更審，院判決如下：
    主  文
原判決關於甲○○部分撤銷。
甲○○共同無許可證經營廢棄物清除、處理為常業，處有期徒刑
壹年柒月。直立式焚化爐貳座沒收。
    事  實
一、緣賴中國（按業經原審判處有期徒刑三年十一月確定）於民
    國（下同）八十八年七月十四日廢棄物清理法修正公布定有
    無許可證經營廢棄物清除、處理為常業之刑罰前，即於八十
    八年七月十日起，未申請核准，向宋清添（業經判決無罪確
    定），以每月新台幣（下同）四萬五千元（八十九年後為每
    月五萬元）承租宋清添家族共有坐落在桃園縣蘆竹鄉○○段
    赤塗岐小段０六一０─００００號土地上之廠房，賴中國旋
    在上址鳩工設置直立式焚化爐二座等，經營廢棄物清除、處
    理為常業。迨八十八年七月十四日廢棄物清理法修正公布，
    同年月十六日生效，該法第二十二條第三項規定無許可證經
    營廢棄物清除、處理為常業者，增設有刑罰規定後，賴中國
    明知從事廢棄物清除、處理，須向主管機關申請核發許可證
    後，始得為之，竟仍未申請核准，基於常業之犯意，繼續經
    營廢棄物清除、處理。自斯時起，賴中國以一車收取新台幣
    （下同）二千五百元報酬之方式，駕駛貨車至台北縣各不詳
    加工廠清運一般事業廢棄物（即廢布、廢棉紗等），每日約
    可載運四至五台貨車之廢棄物，運來之廢棄物先堆置在前揭
    承租土地上之廠房內，嗣送進焚化爐燃燒，所餘殘渣則堆放
    廠房旁空地。
    甲○○前因殺人罪，被判處有期徒刑十七年四月褫奪公權十
    年，執行中獲假釋，九十五年五月廿七日期滿，八十九年五
    月間甫出獄，即以月薪四萬五千元受僱於賴中國，與賴中國
    基於共同犯意聯絡，在上址廠房從事燃燒廢棄物之行為。
    嗣於八十九年九月六日十一時三十分許，在上址為內政部警
    政署環保警察隊會同台北縣林口鄉清潔隊當場查獲，並扣得
    賴中國所有供犯本罪所用之直立式焚化爐二座。
二、案經桃園縣警察局大園分局報請臺灣桃園地方法院檢察署檢
    察官偵查起訴。
    理  由
一、本件共同被告賴中國、宋清添業經判決確定（賴中國經原審
    判處有期徒刑三年十一月、宋清添經本院判決無罪），故本
    案應審判範圍厥為上訴人即被告甲○○部分耳，核先敘明。
二、經查上開賴中國未申請核准，向宋清添承租本件土地上之廠
    房，鳩工設置直立式焚化爐二座，經營廢棄物清除、處理為
    常業之事實，以及上訴人即被告甲○○受僱於賴中國從事燃
    燒廢棄物之事實，迭據上訴人即被告甲○○、已判罪確定之
    共同被告賴中國、宋清添供述一致，且有現場勘驗紀錄一份
    （見偵查卷第二十八頁）、堆置待燃燒廢棄物及直立式焚化
    爐等現場照片二十幀（見偵查卷第四十九至五十八頁）、土
    地所有權狀影本一份、租賃契約影本一份（見偵查卷第四十
    四至四十八頁）等在卷可資佐證，並有直立式焚化爐二座扣
    案並交由賴中國保管之保管條一份（見偵查卷第二十九、三
    十頁）可憑，客觀事實，甚堪認定。
三、上訴人即被告甲○○雖否認有違反廢棄物清理法之犯意，無
    非以，不知賴中國係未申請核准即經營廢棄物之清除、處理
    云云為辯。惟按民眾抗爭廢棄物清除、處理場所設置之事，
    屢見不鮮，故設置焚化爐燃燒廢棄物，須申請核准，應屬眾
    所週知之事實，不能諉為不知，而一般公司行號之核准執照
    ，恆懸掛在公司行號最醒目處，如此隨時發生爭議之廢棄物
    處理事業，茍經核准，豈有反而束之高閣？上訴人即被告固
    學識不高，惟究非智能障礙，其受僱從事本件燃燒廢棄物工
    作超過四個月之久，未曾見過任何類似執照之核准文件豈能
    諉為不知本件廢棄物清除、處理之經營未申請核准？況查上
    訴人即被告係甫假釋出獄之人，尚有殘刑在身之故，戒慎恐
    懼，，對於本件焚化爐設置核准與否之注意，自然尤甚於常
    人，更不能諉為不知本件廢棄物清除、處理之經營未申請核
    准。又查共同被告宋清添於第一審法院審理時，供稱「伊到
    過現場看到被告在燒東西，被告說有去申請，但是許可還沒
    有下來」（第一審卷第二十八頁）；上訴人即被告於本院院
    更審時仍供稱：「我去做的時候，他（指賴中國）有說有去
    申請，只是還沒有下來。」（原審更(一)卷第十二頁）等語，
    故應認上訴人即被告受僱從事燃燒廢棄物時，即已知雇主賴
    中國並未領得廢棄物清除、處理之許可，上訴人即被告所為
    無主觀犯意一節，不足採信。
四、從而，上訴人即被告上開犯意與犯行，均堪認定。核其所為
    ，受僱持以維生，係犯八十八年七月十四日修正之廢棄物清
    理法第二十二條第三項無許可證經營廢棄物清除、處理為常
    業罪，其與賴中國互有犯意連絡及行為分擔，為共同正犯。
五、上訴人即被告本件犯罪在八十九年五月間至八十九年九月六
    日十一時三十分許，行為時之法律為八十八年七月十四日修
    正公布之廢棄物清理法，惟行為後，該法於九十年十月二十
    四日再度修正，原第二十二條第三項移至第四十六條第二項
    ，法定刑罰金部分，法律有兩部分更易，其一、法定刑由原
    定得併科「三百萬元以下罰金」，修正為得併科「新台幣九
    百萬元以下罰金」，其二、該項犯罪構成要件「無許可證」
    之文字，修正為「無許可文件」。然，舊法罰金三百萬元以
    下，單位係指銀元，折算新台幣，與新法新台幣九百萬元以
    下之數額相同，而舊法所謂許可證，係指該法第二十條規定
    之公、民營廢棄物清除、處理機構經營廢棄物之貯存、清除
    或處理業務許可證，新法所謂許可文件，係指該法第四十一
    條第一項規定領有廢棄物清除、處理許可文件以從事廢棄物
    貯存、清除、處理者而言，比較舊法第二十條與新法第四十
    一條第一項，除證件核准作業程序有所差異之外，兩者皆屬
    「執照類」之證件，並無不同，是故，新舊法對於上訴人即
    被告不生有利或不利情形，應依現行刑法第二條第一項適用
    行為時之舊法論科。
六、原審予以論科，固非無見。惟查原判決於九十年三月十五日
    判決時，未及為新舊法之比較，仍有未當。上訴人即被告上
    訴意旨略有三點，其一、上訴人即被告知識程度不高，不知
    雇主賴中國未領得廢棄物清除、處理之許可文件，欠缺主觀
    犯意，其二、廢棄物清理法第二十二條處罰對象係「經營」
    之行為人，上訴人即被告僅受僱之人，能否認與該「經營者
    」（即行為人）成立共同正犯，殊有疑義，其三，上訴人即
    被告時為更生保護人（假釋中），獲工作機會已感激莫名，
    豈有再作選擇餘地？惟上訴人即被告應認具有主觀犯意，理
    由已見於前述。而按本件以焚化爐經營廢棄物處理，上訴人
    即被告雖受僱於人，但所從事之燃燒廢棄物，屬經營廢棄物
    處理最主要工作之一，應認係與雇主賴中國互有犯意連絡及
    行為分擔，豈可謂非共同正犯？上訴理由第一、二點，為無
    理由，至於上訴理由第三點，屬量刑問題，容後敘述。
七、原判決既有可議，即屬不能維持，本院自應將原判決撤銷改
    判。查上訴人即被告於本件八十九年五月間受僱從事燃燒廢
    棄物時，甫假釋出獄，此有本院被告前案紀錄表在卷可稽，
    理論上固為更生保護之人，然實際上未必見容於社會，尤其
    訴之就業市場時，恆遭排斥，其在生計逼迫下，觸犯行政刑
    罰，且犯罪時間至八十九年九月六日，僅約四個月，客觀上
    甚堪憫恕，如量處法定最低刑，仍嫌過重，固本院認減輕其
    刑始告允當，爰處以如主文所示之刑。而直立式焚化爐二座
    ，查係共同正犯賴中國所有，且係供犯本罪之用，爰依法宣
    告沒收。
據上論斷，應依刑事訴訟法第三百六十九條第一項前段、第三百
六十四條、第二百九十九條第一項前段、八十八年七月十四日修
正之廢棄物清理法第二十二條第三項、刑法第十一條前段、第二
十八條、第五十九條、第三十八條第一項第二款，判決如主文。
本案經檢察官吳慧蘭到庭執行職務。
中　　華　　民　　國　　96　　年　　3 　　月　　28　　日
                　刑事第五庭　審判長法　官　吳　敦
                                　　法　官　張傳栗
                                　　法　官　陳祐治
以上正本證明與原本無異。
如不服本判決，應於收受送達後十日內向本院提出上訴書狀，其
未敘述上訴之理由者並得於提起上訴後十日內向本院補提理由書
（均須按他造當事人之人數附繕本）。
                                　　書記官　蔡慧娟
中　　華　　民　　國　　96　　年　　3 　　月　　28　　日
附錄：本案論罪科刑法條全文
八十八年七月十四日修正之廢棄物清理法：
第   二十二     條
違反第八條、第十三條第一項、第四項至第七項、第十五條、第
十八條、第二十條及第二十一條之規定，因而致人於死者，處無
期徒刑或七年以上有期徒刑，得併科五百萬元以下罰金；致重傷
者，處三年以上十年以下有期徒刑，得併科三百萬元以下罰金；
致危害人體健康導致疾病者，處五年以下有期徒刑，得併科二百
萬元以下罰金。
有左列情形之一者，處一年以上五年以下有期徒刑，得併科一百
萬元以下罰金︰
一  任意棄置有害事業廢棄物者。
二  事業機構未依本法規定之方式貯存、清除、處理或再利用廢
    棄物，致污染環境者。
三  未經主管機關許可，提供土地回填、堆置廢棄物者。
四  未依第二十條規定領有廢棄物清除、處理許可證或核備文件
    ，從事廢棄物貯存、清除、處理，或未依廢棄物清除、處理
    許可證或核備文件內容貯存、清除、處理廢棄物者。
五  執行機關委託未取得許可證之公、民營廢棄物清除、處理機
    構，清除、處理一般廢棄物者；或明知受託人非法清除、處
    理而仍委託者。
六  公、民營廢棄物處理機構或執行機關未處理廢棄物，開具虛
    偽證明者。
無許可證經營廢棄物清除、處理為常業者，處三年以上十年以下
有期徒刑，得併科三百萬元以下罰金。
法人之負責人、法人或自然人之代理人、受僱人或其他從業人員
因執行業務犯第一項、第二項之罪者，除處罰其行為人外，對該
法人或自然人科以罰金。
依本法規定有申報義務，明知為不實之事項而申報不實或於業務
上作成之文書為虛偽記載者，處三年以下有期徒刑、拘役或科或
併科五十萬元以下罰金。
科罰金時，應審酌犯罪所得之利益。如所得之利益超過罰金最多
額時，得於所得利益二倍之範圍內酌量加重。
對於違反本法之行為，民眾得敘明事實或檢具證據資料，向所在
地執行機關或主管機關檢舉。
主管機關或執行機關對於前項檢舉，經查證屬實並處以罰鍰者，
其罰鍰金額達一定數額時，得以罰鍰金額收入之一定比例，提充
檢舉獎金。檢舉及獎勵辦法由中央主管機關定之。
主管機關或執行機關為前項查證時，對檢舉人之身分應予保密。
事業機構清理廢棄物所生之費用應予財稅減免。凡遵守本法有關
規定，績效優良者，應予獎勵，其辦法由中央主管機關定之。
第   二十    條
公、民營廢棄物清除、處理機構經營廢棄物之貯存、清除或處理
業務，應列明專業技術人員與貯存清除、處理之工具、方法、設
備及場所，向地方主管機關申請核發許可證。但從事有害事業廢
棄物之貯存、清除或處理者，地方主管機關應先報請中央主管機
關核准，始得發給許可證。
九十年十月二十四日修正之廢棄物清理法：
第   四十六    條
有下列情形之一者，處一年以上五年以下有期徒刑，得併科新臺
幣三百萬元以下罰金：
一  任意棄置有害事業廢棄物。
二  事業負責人或相關人員未依本法規定之方式貯存、清除、處
    理或再利用廢棄物，致污染環境。
三  未經主管機關許可，提供土地回填、堆置廢棄物。
四  未依第四十一條第一項規定領有廢棄物清除、處理許可文件
    ，從事廢棄物貯存、清除、處理，或未依廢棄物清除、處理許可
    文件內容貯存、清除、處理廢棄物。
五  執行機關之人員委託未取得許可文件之業者，清除、處理一
    般廢棄物者；或明知受託人非法清除、處理而仍委託。
六  公民營廢棄物處理機構負責人或相關人員、或執行機關之人
    員未處理廢棄物，開具虛偽證明。
無許可文件，以經營廢棄物清除、處理為常業者，處三年以上十
年以下有期徒刑，得併科新臺幣九百萬元以下罰金。
第  四十一  條：
從事廢棄物清除、處理業務者，應向直轄市、縣(市) 主管機關
或中央主管機關委託之機關申請核發公民營廢棄物清除處理機構
許可文件後，始得受託清除、處理廢棄物業務。但有下列情形之
一者，不在此限：
一  執行機關依第五條第二項、第六項、第十二條第一項辦理一
    般廢棄物之回收、清除、處理、再利用。
二  依第八條規定緊急清理廢棄物所指定之設施或設備。
三  依第十四條第二項規定依報經中央主管機關核准之方式清除
    、處理一般廢棄物。
四  依第十八條第一項規定回收、貯存、清除、處理一般廢棄物
    。
五  第二十八條第一項第二款、第三款第二目至第五目、第四款
    之清除機具、處理設施或設備。
六  目的事業主管機關依第三十三條、第三十四條規定自行或輔
    導設置之處理設施。
七  中央主管機關會同中央目的事業主管機關依第三十五條第一
    項設置之設施。
前項公民營廢棄物清除處理機構許可文件之核發，應副知中央主
管機關。
